【裁判字號】    98,交抗,1212
【裁判日期】    981229
【裁判案由】    聲明異議
【裁判全文】
臺灣高等法院臺中分院刑事裁定        98年度交抗字第1212號
抗 告人 即
原處分機關  交通部公路總局臺中區監理所臺中監理站
代  表  人  丙○○
代  理  人  甲○○
相  對  人
即受處分人  乙○○
上列抗告人因受處分人違反道路交通管理處罰條例聲明異議案件
，不服臺灣臺中地方法院中華民國98年11月11日所為裁定（98年
度交聲字第4167號），提起抗告，本院裁定如下：
    主  文
抗告駁回。
    理  由
一、原裁定意旨略以：受處分人乙○○於96年8月5日凌晨0時20
    分許，騎乘車號UG8-536號輕型機車，行經臺中縣大里市○
    ○路與工業十路口時，因「酒後駕車，經抽血檢驗274mg/DL
    ，換算酒測值1.34mg/L（禁駛）」之違規，經臺中縣警察局
    霧峰交通分隊員警開單告發等情，為受處分人所是認，並有
    臺中縣警察局舉發違反道路交通管理事件通知單1份在卷可
    稽。故受處分人飲用酒類後於上開時地騎乘機車，經員警測
    試檢定有酒精濃度超過規定標準即吐氣所含酒精濃度超過每
    公升0.25毫克以上之事實，即堪認定。從而，員警以受處分
    人有違反道路交通管理處罰條例第35條第1項第1款規定之行
    為，製作上開舉發違反道路交通管理事件通知單予以舉發，
    嗣經原處分機關於98年11月3日，以裁監稽違字第裁61-HC00
    00000號裁決書，裁處受處分人罰鍰4萬5千元，吊扣駕駛執
    照12個月，並施以道安講習，於法固屬有據。惟按94年2月5
    日公布，95年2月5日施行之行政罰法第26條規定：「一行為
    同時觸犯刑事法律及違反行政法上義務規定者，依刑事法律
    處罰之，但其行為應處以其他種類行政罰或得沒入之物而未
    經法院宣告沒收者，亦得裁處之。前項行為如經不起訴處分
    或為無罪、免訴、不受理、不付審理之裁判確定者，得依違
    反行政法上義務規定裁處之。」所稱其他種類行政罰，係指
    違反行政法上之義務應受裁罰性之不利處分，依行政罰法第
    2條規定，包括限制或禁止行為之吊扣證照處分。而行政罰
    法第26條之立法目的則明白揭示：「一、一行為同時觸犯刑
    事法律及違反行政法上義務規定時，由於刑罰與行政罰同屬
    對不法行為之制裁，而刑罰之懲罰作用較強，故依刑事法律
    處罰，即足資警惕時，實無一事二罰再處行政罰之必要。且
    刑事法律處罰，由法院依法定程序為之，較符合正當法律程
    序，應予優先適用。但罰鍰以外之沒入或其他種類行政罰，
    因兼具維護公共秩序之作用，為達行政目的，行政機關仍得
    併予裁處，故為第1項但書規定。二、前述行為如經檢察官
    為不起訴處分或法院為無罪、免訴、不受理或不付審理（少
    年事件）之裁判確定，行政罰之裁處即無一事二罰之疑慮，
    故第2項規定此時仍得依違反行政法上義務之規定裁處。」
    本件受處分人上開酒後駕車除構成道路交通管理處罰條例第
    35條第1項第1款之交通違規事由外，亦合於刑法第185條之3
    服用酒類不能安全駕駛動力交通工具而駕駛罪之構成要件，
    是道路交通主管處罰機關除有上開行政罰法第26條第1項但
    書之規定，得處以其他種類行政罰之情形外，關於罰鍰部分
    ，即應依同條第1項前段及道路交通管理處罰條例第10 條之
    規定，移送地方法院檢察署處理，於移送後，非有行政罰法
    第26條第2項所定不起訴等事由，得依違反行政法上義務之
    規定裁處者，即不得再依道路交通管理處罰條例第35條第1
    項第1款之規定裁處行為人罰鍰之行政罰。茲有疑義者，乃
    緩起訴處分是否可與行政罰法第26條第2項之「不起訴處分
    」等同視之？按檢察官為緩起訴處分後，於緩起訴猶豫期間
    內，仍可對行為人繼續觀察，如行為人顯無反省警惕之情，
    或根本欠缺反省警惕之能力，即得按刑事訴訟法第253條之
    3規定，依職權或告訴人之聲請，將緩起訴處分撤銷。準此
    ，行為人於緩起訴處分之猶豫期內，將來是否會被檢察官起
    訴，尚未終局確定，即緩起訴處分在猶豫期間內，仍不具有
    實質確定力，若行為人嗣經檢察官撤銷緩起訴處分，則將面
    臨刑事追訴處罰，依行政罰法第26條第1項之規定，不得再
    行裁處行為人罰鍰，自不待言；惟在行為人確實遵守並履行
    各項緩起訴條件之情形，除非合於刑事訴訟法第260條所定
    情形之一，否則行為人即無須再就同一案件遭受刑事之訴追
    ，惟經由緩起訴處分條件之履行使其免於遭檢察官發動起訴
    程序，仍具有替代刑罰之效果，廣義而言，應屬「實質刑事
    法律處罰」，而有行政罰法第26條第1項「一事不二罰」規
    定之適用。法務部95年 5月25日法律字第0950700393號函雖
    謂：行政罰法第26條第2項所稱「不起訴處分」包括「緩起
    訴處分」在內，惟行政罰法於94年2月5日公布時，刑事訴訟
    法早於91年2月6日即已增訂公布關於緩起訴處分之規定。換
    言之，在行政罰法第26條立法時，刑事訴訟法已有緩起訴之
    制度，然行政罰法第26條明文列舉不起訴處分、無罪、免訴
    、不受理判決、不付審理之裁判，卻未將緩起訴處分列入，
    顯係有意排除緩起訴處分之適用；況行政罰法第26條第2項
    之規定，係課予人民不利益之羈束處分，自須法有明文始得
    為之，既未明列「緩起訴處分」，自不得逕就性質不盡相同
    之「不起訴處分」為擴張解釋，以作為處罰之依據。綜上，
    自行政罰法第26條之立法意旨為有利於受處分人之解釋，宜
    認應受行政裁罰之行為，關於「罰鍰」部分，同一事實如經
    緩起訴處分確定者，亦有行政罰法第26條第1項所定一事不
    二罰原則之適用。受處分人上開酒後騎乘機車之行為，既經
    臺灣臺中地方法院檢察署檢察官為緩起訴處分，揆諸上開說
    明，原處分關於罰鍰4萬5千元部分，依行政罰法第26條第1
    項前段規定，即應依刑事法律處罰之，已無再依上開道路交
    通管理處罰條例第35條第1項第1款裁處行政罰鍰之餘地，受
    處分人據以聲明異議為有理由，原處分就此部分應予撤銷，
    另由本院為受處分人不罰之諭知等語。
二、抗告意旨略以：依道路交通管理處罰條例第35條第1項第1款
    規定，汽車駕駛人駕駛汽車經測試檢定酒精濃度超過規定標
    準者，處1萬5千元以上6萬元以下罰鍰及吊扣其駕駛執照1年
    ；另依違反道路交通管理事件統一裁罰基準表規定，駕駛人
    駕駛機器腳踏車，其吐氣所含酒精濃度超過每公升0.55毫克
    以上，處罰鍰4萬5千元。再依道路交通管理處罰條例第35
    條第8項規定，前項駕駛人經裁判確定處以罰金低於本條例
    第92條第3項所訂最低罰鍰基準規定者，應依本條例裁決繳
    納不足最低罰鍰之部分。本件受處分人乙○○緩起訴處分之
    內容僅命提供120小時之義務勞務，並參加法治教育1場次。
    原審撤銷本站關於裁處罰鍰4萬5千元部分，且為不罰之裁定
    ，即與前述道路交通管理處罰條例第35條第8項規定之意旨
    不符，爰依法提起抗告，請求撤銷原裁定，維持抗告人之原
    裁處，俾符公平原則等語。
三、按行政罰法第26條第1項規定，一行為同時觸犯刑事法律及
    違反行政法上義務規定者，依刑事法律處罰之，但其行為應
    處以其他種類行政罰或得沒入之物而未經法院宣告沒收者，
    亦得裁處之。此條項係一事不二罰之明文立法，究其立法目
    的，乃在於一行為同時觸犯刑事法律及違反行政法上義務規
    定時，由於刑罰與行政罰同屬對不法行為之制裁，而刑罰之
    懲罰作用較強，故依刑事法律處罰即足資警惕時，即無一事
    二罰而再處行政罰之必要，且刑事法律處罰，由法院依法定
    程序為之，較符合正當法律程序，應予優先適用。但罰鍰以
    外之沒入或其他種類行政罰，因兼具維護公共秩序之作用，
    為達行政目的，行政機關仍得併予裁處，故為第1項但書規
    定。亦即，一行為同時觸犯刑事法律及違反行政法上義務規
    定時，由於刑罰與行政罰同屬對不法行為之制裁，而刑罰之
    懲罰作用較強，故依刑事法律處罰，即足資警惕時，實無再
    重複處行政罰之必要。但罰鍰以外之沒入或其他種類行政罰
    ，因兼具維護公共秩序之作用，為達行政目的，行政機關仍
    得併予裁處。另按同條第2項規定，前項行為如經不起訴處
    分或無罪、免訴、不受理、不付審理之裁判確定者，得依違
    反行政法上義務規定裁處之。亦即，行為人之同時觸犯刑事
    法律及行政法上義務之行為，若已經刑事部分為不起訴處分
    、無罪、免訴、不受理、不付審理之裁判確定者，則無上開
    立法理由所述行為已受刑事處罰，不應就同次行為而受二次
    處罰之情形。惟行政罰法第26條第2項所謂「行為如經不起
    訴處分或無罪、免訴、不受理、不付審理之裁判確定者」之
    意涵為何？是否包括檢察官以一定負擔為條件所為之緩起訴
    處分在內？按 (一)依文義解釋，行政罰法第26條第2項僅明
    文列舉得再為行政裁罰之事由僅有不起訴處分、無罪、免訴
    、不受理、不付審理裁判確定之五種類型，且無概括條款規
    定其他得與上述五種刑事裁判等量齊觀之類型，是基於明示
    其一排斥其他之法理，不應擴張解釋包含緩起訴處分確定之
    類型。(二)依據緩起訴處分制度之本質，為介於起訴及微罪
    職權不起訴間之緩衝制度設計，其具體效力依刑事訴訟法第
    260條規定，於緩起訴處分期間屆滿未經撤銷者，非有同條
    第1款或第2款情形之一不得對於同一案件再行起訴，即學理
    上所稱實質確定力，足見在緩起訴期間內，尚無實質確定力
    可言（最高法院94年台非字第215號、95年台非字第284號判
    決意旨參照），故觸犯刑事法律之犯罪行為符合緩起訴要件
    者，雖經檢察官為緩起訴處分而暫緩起訴，然仍係認被告行
    為有犯罪嫌疑，始予暫緩起訴，並得課以被告一定之負擔或
    指示，此與不起訴處分係因犯罪嫌疑不足或其他原因，不得
    附條件或負擔，仍顯有不同，故緩起訴處分與不起訴處分之
    性質有異，行政罰法第26條第2項並未明列緩起訴處分，自
    不宜擴張解釋。(三)就附負擔之緩起訴處分對受處分人所產
    生之法律效果，檢察官依刑事訴訟法第253條之2第2項規定
    為緩起訴處分，課以被告金錢給付、勞務提供及處遇措施者
    ，此等處分名義上雖非刑罰，仍是一種特殊之處遇措施，性
    質上已係實質制裁，造成被告財產減少、自由及人性尊嚴限
    制或義務增加等權利上不利之影響，是此類「特殊之處遇措
    施」性質上當屬干預人民自由之處分，實與刑事制裁無異。
    足見，行政罰法第26條第2項所謂未處以刑事處罰之意涵，
    並不包括檢察官以一定負擔為條件而對受處分人所為之緩起
    訴處分，至為明確。
四、次按道路交通管理處罰條例第35條第8項固規定：「前項汽
    車駕駛人，經裁判確定處以罰金低於本條例第92條第3項所
    訂最低罰鍰基準規定者，應依本條例裁決繳納不足最低罰鍰
    之部分。」但該條項係94年12月28日增訂，並於95年3月1日
    施行，對照行政罰法第26條關於一事不二罰之規定，係於94
    年2月5日公布，於95年2月5日施行，顯見該項規定之立法目
    的，應係考量適用行政罰法第26條後，在酒後駕車違規應受
    刑事處罰者，刑罰罰金額度低於行政罰鍰之流弊，而特別立
    法補繳差額之情形。而條文既明定「經裁判確定處以罰金」
    之情形，自應以上開條文界定之範圍為限，不得恣意擴張適
    用而侵害人民之財產權，故在酒後駕車違規應受刑事處罰，
    而經法院判處有期徒刑、拘役，並宣告緩刑及向公庫支付一
    定之金額或向指定之公益團體、地方自治團體或社區提供義
    務勞務，或經檢察官為緩起訴處分，而命被告向公庫或指定
    之公益團體、地方自治團體支付一定之金額，或向指定之公
    益團體、地方自治團體或社區提供義務勞務等情形，應均無
    上開道路交通管理處罰條例第35條第8項之適用，否則即有
    違行政法上之「法律保留原則」。此與行政罰法第26條具體
    適用產生疑義，因緩起訴處分並命被告為一定負擔行為，性
    質上可謂實質之制裁，且造成被告權利受限制之影響，而認
    定係「實質刑事法律處罰」，有行政罰法第26條第1項「一
    事不二罰」規定之適用，並未逾越「法律保留原則」，亦未
    因而侵害人民之財產權，並不相同。
五、經查：本件受處分人乙○○因上開酒後駕車案件，經臺灣臺
    中地方法院檢察署檢察官於96年10月12日，以96年度偵字第
    23021號為緩起訴處分（緩起訴期間為2年，並應於緩起訴處
    分期間屆滿前2個月止，向指定之公益團體、地方自治團體
    或社區提供120小時之義務勞務，並參加法治教育1場次），
    上開緩起訴處分期間，業於98年11月1日期滿未經撤銷等情
    ，有上揭緩起訴處分書、臺灣高等法院被告前案紀錄表在卷
    可稽，故該緩起訴處分業已確定，足資認定。是綜上所述理
    由，受處分人對於其酒精濃度超過規定標準而駕駛動力交通
    工具之違規行為已受刑事處罰，自無再依行政罰法第26條第
    2項規定處以行政罰鍰之必要。此外，道路交通管理處罰條
    例第35條第8項，固定有汽車駕駛人經裁判確定處以罰金低
    於該條例第92條所訂最低罰鍰基準規定者，應依該條例裁決
    繳納不足最低罰鍰部分之規定。惟檢察官以緩起訴命被告向
    指定之公益團體、地方自治團體或社區提供義務勞務，與道
    路交通管理處罰條例第35條第8項因違反道路交通安全規定
    之行政法上義務而裁判確定處以「罰金」，其性質迥然不同
    ，並無所謂差額比較可言，亦無適用該條例之餘地。原處分
    機關就受處分人已受刑事制裁之同一行為，仍為罰鍰4萬5千
    元之處分，於法不合，受處分人此部分異議為有理由，原裁
    定將此部分處分撤銷，本院經核於法並無違誤，抗告人仍執
    陳詞提起抗告，並無理由，應予駁回。
六、據上論結，應依道路交通案件處理辦法第26條、刑事訴訟法
    第412條，裁定如主文。
中    華    民    國    98    年    12    月    29    日
            刑事第十庭    審判長法  官  林  照  明
                                法  官  郭  瑞  祥
                                法  官  林  欽  章
以上正本證明與原本無異。
不得再抗告。
                                書記官  卓  佳  儀
中    華    民    國    98    年    12    月    31    日


司法院資訊處製作；財團法人民間司法改革基金會備份。
